臺灣臺中地方法院民事判決　　　　　　 99年度簡上字第253號
上　訴　人　洪健平
兼　訴　訟
代　理　人　洪清忠
被 上 訴人　王俊夫
訴訟代理人　張志新律師
上列當事人間請求確認通行權存在事件，上訴人對於中華民國99
年7月30日本院沙鹿簡易庭98年度沙簡字第461號第一審判決提起
上訴，本院合議庭於民國100年3月18日言詞辯論終結，判決如下
：
    主  文
上訴駁回。
第二審訴訟費用由上訴人負擔。
    事實及理由
一、被上訴人於原審起訴主張：
    被上訴人所有坐落臺中市○○區○○段458地號土地【下稱
    系爭458地號土地，重測前為臺中縣大甲鎮○○段181-7地號
    土地（下稱重測前181-7地號土地）】及同段454地號土地【
    下稱系爭454地號土地，重測前為臺中縣大甲鎮○○段181-9
    地號土地（下稱重測前181-9地號土地）】均緊臨上訴人2人
    所共有坐落同段455地號土地【下稱系爭455地號土地，重測
    前為臺中縣大甲鎮○○段181-20地號土地（下稱重測前181-
    20地號土地）】。被上訴人所有系爭458地號土地暨其上門
    牌號碼為臺中市○○區○○路56號之建物（下稱興安路56號
    建物），數十年來即經由通行上訴人2人所有系爭455地號土
    地內如原審判決附圖所示編號A部分之三角形區域（即系爭
    454、455地號土地間地籍線為1.4公尺，系爭458、455地號
    土地間地籍線為1.5公尺所形成之三角形範圍），與被上訴
    人所有系爭454地號土地上門牌號碼為臺中市○○區○○路
    54-2號之建物（下稱興安路54-2號建物）之後門相連，以對
    外聯絡通行。因上訴人2人所有系爭455地號土地及被上訴人
    所有系爭458、454地號土地均分割自重測前臺中縣大甲鎮○
    ○段181地號土地（下稱重測前181地號土地）。而被上訴人
    所有系爭458地號土地之北面即同段332地號土地（下稱系爭
    332地號土地）為國有土地，由財政部國有財產局管理，本
    為一農用灌溉溝渠，今遭鄰地占用；且系爭458地號土地四
    面之土地均為他人興建建物；又系爭458地號土地與系爭454
    地號土地並無相鄰，故被上訴人除通行系爭455地號土地，
    再與系爭454地號土地相連對外通行外，對外確實已無通行
    之聯絡道路，此亦為損害最小之方法。詎上訴人2人竟於98
    年8月18日於如原審判決附圖所示編號A部分土地上興建圍牆
    等地上物，並將被上訴人所有興安路54-2號建物後門自外面
    封閉，致使被上訴人所有系爭458地號土地暨其上興安路56
    號建物無法對外聯絡通行，顯已侵害被上訴人之通行權，被
    上訴人雖多次與上訴人2人協調，上訴人2人均置之不理。爰
    依民法第787條、第789條規定，提起本件訴訟，並聲明：(一)
    確認被上訴人就上訴人2人共有系爭455地號土地如原審判決
    附圖所示編號A部分土地有通行權存在。(二)上訴人應將如前
    項編號A部分土地上之地上物除去，並應容忍被上訴人通行
    前項如原審判決附圖所示編號A部分土地，且不得設置障礙
    物或為任何妨害被上訴人通行之行為。(三)願供擔保，請准宣
    告假執行。
二、上訴人於原審以：
  (一)上訴人洪清忠自民國89年繼承父親遺產以來，從未答應讓被
    上訴人通行系爭455地號土地。且上訴人2人自95年開始訴訟
    起，更對被上訴人表明不准經過上訴人2人所有之前開土地
    ，嗣並向臺中市政府（原臺中縣政府）申請，始興建合法之
    圍牆。而若依被上訴人所提之通行方案，上訴人2人將無法
    進出系爭455地號後面部分之土地，嚴重影響權益。
  (二)被上訴人合法通行權路線應從系爭447號地號土地，再經由
    系爭454地號土地及同段449地號土地（下稱系爭449地號土
    地）間之通道即可對外通行，以目前之技術，要打通兩面牆
    且不傷害結構，應屬簡單。況系爭447地號土地上之建物倘
    未加蓋違建，被上訴人原本即得依上開方式通行至道路。系
    爭454及447地號土地無法通行係因土地上有違建物所致。又
    被上訴人亦可從系爭332地號土地進出至外面之道路；亦可
    經由同段467地號土地（下稱系爭467地號土地）與同段459
    地號土地（下稱系爭459地號土地）間之通道進出，卻自己
    放棄不用，而自行用磚牆將該路堵死。
  (三)系爭458地號土地形成袋地係歸因於重測前181地號土地於55
    年5月30日分割所造成。上訴人洪清忠之父親洪來旺於63年1
    月29日向訴外人王葉紅桃購得系爭455地號土地時，並不知
    道系爭458地號土地係袋地，被上訴人應找當初分割之人負
    責，不應找不知情之外人及合法建築物所有人即上訴人2人
    負責。況系爭445地號土地上之建物早於65年間即已完工，
    而系爭454及447地號土地上之建物則分別於67年間及69年間
    始完工。
  (四)並聲明：被上訴人之訴駁回。
三、原審判決：確認被上訴人對於上訴人所共有系爭455地號如
    原審判決附圖所示編號A部分，面積0.0001公頃土地有通行
    權存在。上訴人應容忍被上訴人通行前項編號A部分土地，
    且不得設置障礙物或為任何妨害被上訴人通行之行為；而駁
    回被上訴人其餘之請求。並就原審判決主文第2項部分依職
    權宣告假執行，而駁回被上訴人其餘假執行之聲請。被上訴
    人就其敗訴部分並未上訴而已確定；上訴人則就其敗訴部分
    不服，提起本件上訴，於本院聲明：(一)原判決不利於上訴人
    部分廢棄。(二)上廢棄部分，被上訴人在第一審之訴駁回。被
    上訴人則聲明：上訴駁回。
四、上訴人於本院補稱略以：
  (一)重測前181-25地號土地係從重測前181-19地號分割而出，惟
    該部分面積只有2平方公尺，嗣重測前181-25地號土地於70
    年間與重測前181-26地號土地合併，其中重測前181-26地號
    土地係自重測前181地號土地分割而出，面積為186平方公尺
    ，而系爭447地號土地面積亦為186平方公尺。可見，系爭
    447地號土地主要均係從重測前181地號土地分割而出。是以
    上訴人所有系爭455地號土地與被上訴人所有系爭454、458
    地號土地及系爭447地號土地均係從重測前181地號土地分割
    而出。
  (二)上訴人所有坐落在系爭455地號土地上之建物係合法建物，
    且圍牆亦係合法申請始興建。而系爭447地號土地原應有一
    塊空地通往興安路，系爭458地號土地原係從系爭447地號土
    地前開空地進出，然系爭447地號土地所有權人明知系爭458
    地號土地為袋地，卻故意違建。且被上訴人與系爭447地號
    土地之所有權人王榮有親屬關係，故應先向系爭447地號土
    地所有權人主張通行權。
五、被上訴人於本院補充陳述略以：
    經原審現場履勘結果，上訴人所主張之通道均有圍牆及牆壁
    等建物阻隔，實無法對外聯絡通行。是被上訴人通行上訴人
    所有系爭455地號土地，再經由被上訴人所有系爭454地號土
    地對外通行，確為最適宜且為損害最小之方法。
六、法院之判斷：
  (一)以下之事實為兩造所不爭執（見本院卷一第191頁背面至第
    192頁），本院採為判決之基礎：
  1.被上訴人所有系爭458地號土地、系爭454地號土地與上訴人
    2人所共有系爭455地號土地相鄰。又門牌號碼興安路54-2號
    建物坐落在系爭454地號土地；門牌號碼興安路56-1號建物
    坐落在系爭455地號土地。
  2.上訴人於98年8月18日在如原審判決附圖所示編號A部分土地
    上興建圍牆，並將系爭454地號土地上之建物（即門牌號碼
    54-2號建物）後門自外面封閉，致使被上訴人所有系爭458
    地號土地無法對外聯絡通行。嗣被上訴人向本院聲請假處分
    ，經本院以98年度沙簡聲字第23號裁定本件被上訴人為本件
    上訴人供擔保後，本件上訴人所有系爭455地號土地如該裁
    定附圖所示編號A部分上所設置之地上物應予拆除，於本件
    訴訟判決確定前，並不得設置任何障礙物以保持暫時通行之
    狀態。本件上訴人對前開裁定提起抗告，再經本院以99年度
    簡聲抗字第2號裁定駁回抗告。嗣本件被上訴人聲請假處分
    執行（本院99年度司執全字第143號），系爭455地號如本件
    原審判決附圖所示編號A部分土地上之圍牆業於99年3月16日
    假處分執行拆除完畢。
  3.系爭455地號土地重測前為庄尾段181-20地號土地，於65年6
    月25日自臺中縣大甲鎮○○段181-8地號土地（下稱重測前
    181-8地號土地）分割而來；系爭458、467、454地號土地及
    449地號土地重測前分別為重測前181-7、181-8、181-9地號
    土地及臺中縣大甲鎮○○段181-6地號土地（下稱重測前181
    -6地號土地），於55年5月30日因買賣自重測前181地號土地
    分割而來。
  4.重測前臺中縣大甲鎮○○段181-25地號土地（下稱重測前
    181-25地號土地），係於66年6月23日自臺中縣大甲鎮○○
    段181-19地號土地（下稱重測前181-19地號土地）分割而來
    ，嗣於70年6月13日與臺中縣大甲鎮○○段181-26地號土地
    （下稱重測前181-26地號土地）合併後，再重測為系爭447
    地號土地。其中重測前181-26地號土地係於66年6月23日自
    重測前181地號土地分割而來；其中重測前181-19地號土地
    係於60年11月2日自臺中縣大甲鎮○○段181-1地號土地（下
    稱重測前181-1地號土地）分割而來。而臺中市大甲地政事
    務所（原臺中縣大甲地政事務所，下稱大甲地政）於99年4
    月13日以甲地測字第0990002730號函表示：重測前181、181
    -1地號土地於36年總登記時已存在，分屬不同地號等語。
  (二)被上訴人主張系爭458地號土地數十年來即經由通行系爭455
    地號土地內如原審判決附圖所示編號A部分與系爭454地號土
    地以對外聯絡通行，除此方法外，別無其他對外聯絡通行之
    方法，且此方法亦為對周圍地損害最小之方法等語。經查：
  1.按土地因與公路無適宜之聯絡，致不能為通常使用時，除因
    土地所有人之任意行為所生者外，土地所有人得通行周圍地
    以至公路；因土地一部之讓與或分割，而與公路無適宜之聯
    絡，致不能為通常使用者，土地所有人因至公路，僅得通行
    受讓人或讓與人或他分割人之所有地。數宗土地同屬於一人
    所有，讓與其一部或同時分別讓與數人，而與公路無適宜之
    聯絡，致不能為通常使用者，亦同，民法第787條第1項、第
    789條第1項、第2項分別定有明文。而民法第789條規定之通
    行權，係因土地所有人為土地一部之讓與或分割，對於致生
    不通公路之土地者，得為預見，可期先為合理解決，自不能
    因當事人之任意行為，而加重其他鄰地所有人之負擔。故凡
    因土地一部之讓與或分割，致有不通公路之土地者，不通公
    路土地之所有人，因至公路，僅得通行受讓人或讓與人或他
    分割人之所有地。此項通行權性質上為土地之物上負擔，隨
    土地而存在，於土地所有人將其一筆土地同時分割成數筆，
    再同時或先後讓與數人之情形，亦有其適用。並不以不通公
    路土地所有人與受讓人或讓與人或他分割人直接間就土地一
    部為讓與或分割結果，而有不通公路土地之情形為限（最高
    法院85年度臺上字第396號判決、86年度臺上字第2725號判
    決、88年度臺上字第2946號判決、89年度臺上字第756號判
    決參照）。再按民法第787條第2項關於鄰地通行權人應於通
    行必要範圍內，擇其周圍地損害最少之處所及方法為之之規
    定，依誠信原則，於民法第789條第1項所定袋地通行權之情
    形，亦有其適用（最高法院69年度臺上字第2418號判決、82
    年度臺上字第1078號判決參照）。
  2.查系爭458地號土地並無規劃及鄰接都市○○道路等情，有
    臺中市大甲區公所99年10月14日甲鎮工字第0990017330號函
    、臺中市政府99年11月8日府建城字第0990320684號函在卷
    可查（見本院卷一第64、74頁）。而系爭458、449、467、
    454地號土地重測前分別為181-7、181-6、181-8、181-9地
    號土地，係於55年5月30日因買賣自重測前181地號土地分割
    而來。且系爭458地號土地因前開分割結果，而與公路無適
    宜之聯絡等情，為兩造所不爭執，堪以認定。又系爭455地
    號土地重測前為181-20地號土地，係於65年6月25日自重測
    前181-8地號土地分割而來。另系爭447地號土地係重測前
    181-25地號土地與重測前181-26地號土地於70年6月13日合
    併後重測而來，其中重測前181-26地號土地係於66年6月23
    日自重測前181地號土地分割而來；而重測前181-25地號土
    地，係於66年6月23日自重測前181-19地號土地分割而來，
    重測前181-19地號土地則係於60年11月2日自重測前181-1地
    號土地分割而來等情，亦為兩造所不爭執。上訴人雖陳稱：
    上訴人洪清忠之父親洪來旺於63年1月29日向王葉紅桃購得
    系爭455地號土地時，並不知道系爭458地號土地是袋地，被
    上訴人應找當初分割之人負責等語。然揆諸前開說明，民法
    第789條規定之通行權，性質上為土地之物上負擔，隨土地
    而存在，並不以不通公路土地所有人與受讓人或讓與人或他
    分割人直接間就土地一部為讓與或分割結果，而有不通公路
    土地之情形為限。是系爭458地號土地既係因前開分割，而
    自重測前181地號土地分割而出，並形成袋地，則其所有人
    至公路，自得通行同為前開自重測前181地號土地分割而出
    ，同時或先後輾轉受讓之他分割人之所有地，並不以直接讓
    與人之所有地為限。
  3.系爭458地號土地及系爭454地號土地均為被上訴人所有，且
    為坐落對角位置之土地，無法直接相通，2側夾角土地則分
    別為系爭447地號土地及系爭455地號土地。而系爭447地號
    與系爭458地號土地之交界處、系爭447地號與系爭454地號
    土地之交界處目前全部蓋有建物；另系爭458、455、454 、
    447地號土地交界處部分，目前僅455地號土地上有空地等情
    ，有土地登記第二類謄本、地籍圖謄本在原審卷為證（見原
    審卷一第8至10頁），復為兩造所不爭執（見本院卷一第196
    頁背面）。再者，系爭455、467、447地號土地均面臨臺中
    市○○區○○路，其中系爭467、447地號土地上目前均有建
    物坐落其上，致系爭458地號土地無法通行該2筆土地以與興
    安路聯絡；而系爭455地號土地上之建物後方則留有東邊寬
    度為1.4公尺、西邊寬度1.2公尺、長度約5.85公尺之空地等
    情，有原審98年12月8日之勘驗筆錄、現場照片、土地複丈
    成果圖及大甲地政99年4月13日甲地測字第0990002730號函
    附於原審卷可參。是依該地段土地之分布位置及使用現況，
    系爭458地號土地實際上僅得通行系爭455地號土地上之前開
    空地，與被上訴人所有系爭454地號土地相連接，以對外聯
    絡通行。
  4.而被上訴人主張通行系爭455地號土地如原審判決附圖所示
    編號A部分等語。經核，該部分土地位在系爭455地號土地之
    角落，面積僅0.0001公頃，可供一人通過，對於上訴人2人
    就系爭455地號土地為整體利用之影響非鉅，堪認係損害最
    小之方法及處所，應屬適當。上訴人雖辯稱：被上訴人可從
    系爭332地號土地及系爭467地號與系爭459地號土地間之通
    道進出。另系爭447地號土地原應有一塊空地通往興安路，
    卻遭違建，且被上訴人與系爭447地號土地之所有權人王榮
    有親屬關係，故應先向系爭447地號土地所有權人主張通行
    權等語。惟查：系爭332地號土地與系爭459地號土地並非自
    重測前181地號土地分割而出，且非被上訴人所有，有土地
    登記第二類謄本、人工登記簿謄本在卷可稽（見原審卷一第
    124至135頁），依民法第789條第1項規定，被上訴人自不得
    主張通行該等土地。而系爭459、467地號土地間雖有一狹長
    之通道，惟依上訴人於原審庭呈之照片所示，該通道兩側均
    為水泥及磚造建物，其寬度僅容一人側身勉強通過；上訴人
    亦陳稱該通道寬度約40至50公分，一個人側身應可擠過去等
    語（見原審卷一第161頁、本院卷二第26頁背面）。足認該
    通道並非一般供通行之道路，而非適當之通行處所。再者，
    被上訴人與系爭447地號土地之所有權人王榮固係堂兄弟關
    係等情，業據王榮之兒子王文生證述在卷，並戶籍資料在卷
    可查（見本院卷一第145、161、194頁）。而袋地通行權係
    袋地對周圍鄰地間之通行權，係屬土地之物上負擔，是尚難
    謂被上訴人僅能對其堂兄弟王榮主張通行權而通行系爭447
    地號土地。另系爭447地號土地與系爭458地號土地間，因系
    爭447地號土地上建物之阻擋，實際上並無可供通行之處所
    ，已如前述。至系爭447地號土地上之建物縱使有違章，僅
    係建築物起造人是否違反行政規章、行政機關得否依法拆除
    之問題。況依臺中市政府於100年2月15日以府授都建字第
    1000018416號函載明：系爭447地號土地係由同段448-1地號
    土地分割而來，建築套繪管制圖並無套繪標示道路或私設通
    道等語，有前開函文在卷可憑（見本院卷二第17頁）。可見
    ，系爭447地號土地縱原留有空地，該空地亦非道路或私設
    通道，故亦難謂被上訴人僅得請求通行系爭447地號土地之
    原空地部分。是上訴人上開所辯，實難憑採。
七、綜上所述，被上訴人依民法第787條、第789條規定請求確認
    被上訴人對於上訴人所有系爭455地號如原審判決附圖所示
    編號A部分土地有通行權存在，及上訴人應容忍被上訴人通
    行如前開編號A部分土地，且不得設置障礙物或為任何妨害
    被上訴人通行之行為，為有理由，應予准許。原審就該部分
    為被上訴人勝訴之判決，並就原審判決主文第2項部分依職
    權宣告假執行，核無不合。上訴意旨就此部分指摘原判決不
    當，求予廢棄改判，為無理由，應予駁回。
八、本件事證已臻明確，兩造其餘攻擊、防禦方法及所提出之各
    項證據資料，核與判決結果不生影響，爰不逐一論述，附此
    敘明。
九、據上論結，本件上訴為無理由。依民事訴訟法第436條之1第
    3項、第449條第1項、第78條，判決如主文。
中    華    民    國   100    年    4     月    15    日
                  民事第三庭  審判長法  官  許秀芬
                                    法  官  黃峻隆
                                    法  官  黃佳琪
正本證明與原本無異。
不得上訴。
中    華    民    國   100    年    4     月    15    日
                                    書記官  江慧貞